臺灣臺東地方法院民事判決　　　　　　 100年度簡上字第15號
上　訴　人　臺東縣延平鄉公所
法定代理人　胡榮典
訴訟代理人　邱聰安律師
被上訴人　　東一營造有限公司
法定代理人　廖偉群
訴訟代理人　王舒慧律師
上列當事人間請求損害賠償事件，上訴人對於中華民國100年3月
1日本院臺東簡易庭99年度東簡字第186號第一審判決提起上訴，
本院於民國100年10月26日言詞辯論終結，判決如下：
    主      文
上訴駁回。
第二審訴訟費用由上訴人負擔。
    事實及理由
一、上訴人於原審起訴主張：被上訴人承攬「延平鄉營建工程剩
    餘土石方資源堆置場工程」（下稱系爭工程），於民國88年
    9月13日與上訴人簽訂契約編號（89）東延鄉經字第001號「
    臺東縣延平鄉公所（下稱延平鄉公所）工程契約書」（下稱
    系爭承攬契約），原約定契約總價新臺幣（下同）615萬元，
    如有增減時，則依兩造契約中工程項目及單價之實做數量結
    算，其中工程價目詳細表含有「混凝土運送泵浦車（下稱泵
    浦車）租用」之工程項目。系爭工程於91年10月14日經上訴
    人驗收合格，關於兩造契約內之溝蓋工程，於變更設計後之
    結算金額為366萬6,758元，泵浦車費用共39萬9,824 元（含
    稅，下稱系爭費用），然被上訴人逕以混凝土運送車懸空滑
    落澆置，未租用泵浦車，其給付方法與系爭承攬契約約定不
    符，不能受領系爭費用，因上訴人已給付之工程款含有系爭
    費用，就系爭費用而言，即屬欠缺給付目的，被上訴人受領
    系爭費用，即無法律上原因，上訴人自得依不當得利法律關
    係請求被上訴人返還屬於溢領之系爭費用。又被上訴人未使
    用泵浦車澆置混凝土，不符系爭承攬契約之給付方法，亦屬
    不完全給付，系爭工程又已驗收完成而不能補正，上訴人自
    得請求被上訴人不完全給付之損害賠償，是依不完全給付或
    不當得利之法律關係請求擇一判決，並於原審聲明：被上訴
    人應給付上訴人39萬9,824 元及自起訴狀繕本送達翌日起至
    清償日止，按週年利率5%計算之利息。
二、本件原審對於上訴人之請求，為上訴人敗訴之判決，上訴人
    不服，提起上訴。其上訴理由略以：依系爭承攬契約第 4條
    約定之文義，該契約文件本包括工程價目詳細表，復依同契
    約第6條約定契約總價為615萬元，即是工程價目詳細表所列
    金額之總和。而系爭工程決算表亦有列計支付「混凝土運送
    泵浦車租用」之工項及金額 39萬9,824元，且上訴人已全數
    給付與被上訴人，是被上訴人依約本應租用泵浦車，上訴人
    始有依民法第264 條為對待給付之義務。又被上訴人係專業
    營造商，對於施工方法、設施變更及辦理減帳部分應負有注
    意義務，然被上訴人既未會同上訴人辦理變更施工方法，於
    申請估驗款時亦未主動辦理扣款，應有相當過失，有違一般
    工程慣例之誠信原則。被上訴人未依約租用泵浦車，復受領
    系爭費用，已失其法律上原因，被上訴人之受益，即有違公
    平正義，系爭費用約佔總工程總價 6％，比例不低，應負返
    還不當得利之責。再者，被上訴人雖依設計圖說及施工項目
    已全部完工，亦經上訴人辦理初驗與複驗程序審核通過，然
    系爭工程之現場施作既無須租用泵浦車，上訴人即不應支付
    該項費用，原兩造約定租用泵浦車，係就施工設施所為之約
    定，與依照設計圖說完工為不同之範疇，上訴人監工時疏未
    注意，縱有過失而計價予被上訴人，此乃與有過失及過失比
    例問題，原審判決遽以工程遵期完工，並驗收完成，且已支
    付被上訴人上開費用，並無不當得利之情事，此有理由不備
    之違誤等語。並為上訴聲明：(一)原判決廢棄；(二)被上訴人應
    給付上訴人39萬9,824 元及自起訴狀繕本送達翌日起至清償
    日止按週年利率5%計算之利息。
三、被上訴人則以：伊已依系爭承攬契約完成系爭工程，依系爭
    工程之決標紀錄所載之決標金額、系爭承攬契約第6條第1項
    約定及補充投標須知第31點以觀，伊就系爭工程係以615 萬
    元為總價承攬，並非實作實算，至於工程價目詳細表及單價
    分析表僅係供投標廠商估算總價之用及供兩造就系爭承攬契
    約另做特別約定時之調整報酬之參考，且「混泥土運送泵浦
    車租用」之工程項目數量為「 1」、單位為「式」，本屬概
    括性計價，無法以實作實算之方式計算工程報酬，契約變更
    後數量之增減應依結算總價與原契約價總額比例增減之。伊
    確就系爭工程之溝蓋工程部分有租用泵浦車，惟該案業已驗
    收付款近10年，因公司人員更迭及租用憑證銷毀，已無資料
    可考。而系爭承攬契約既為總價承攬，伊在未違契約約定及
    施工安全下，得依專業對施工方法及機具使用調整，且伊既
    已完成系爭承攬契約之全部工作，施工過程又有上訴人所屬
    人員全程在場監工，依系爭承攬契約在施工期間上訴人得隨
    時要求改善、停工，或拆除重作，甚在驗收時亦得表明，惟
    上訴人對於伊之施工方式均無異議，嗣又驗收合格且完成結
    算付款完畢，足認上訴人默示同意伊之施工方法，並已受領
    伊依債之本旨提出之給付，不得再為爭執，伊當無不完全給
    付之情事。且伊受領系爭費用乃本於系爭承攬契約之工程報
    酬，非無法律上原因，顯與不當得利之要件不符。至於上訴
    人主張其受有損害，伊與有過失云云，伊否認之，伊既依約
    完成系爭工程，復經上訴人驗收受領在案，伊所完成之工作
    物既無不符契約約定之瑕疵，足見上訴人未受有損害，上訴
    人所稱原判決有理由不備，顯無理由等語，資為抗辯。答辯
    聲明為：上訴駁回。
四、兩造不爭執之事項：
  (一)被上訴人承攬系爭工程，於88年 9月13日與上訴人簽訂系爭
    承攬契約（契約影本如原審卷第 9至27頁），原約定契約總
    價615 萬元，如有增減時，則依系爭承攬契約工程項目及單
    價之實做數量結算。系爭工程於89年 3月20日開工，嗣於91
    年10月14日驗收合格，總結算金額為636萬1,000元《原審卷
    第56頁（即工程決算表第 1頁）》，上訴人就系爭工程之工
    程款已給付完畢。
  (二)有關於系爭承攬契約內之溝蓋工程，系爭承攬契約原約定長
    度為40公尺，約定「混凝土輸送泵浦車租用」費用為7萬5,2
    18元《原審卷第28頁（即工程價目詳細表第 2頁）》，嗣因
    第二次變更設計施作長度增為211 公尺，復再追加10公尺，
    即變更後施作總長度為221 公尺，含包商利稅及營業稅費用
    ，決算表所列「混凝土輸送浦車租用」為39萬9,824 元，而
    系爭工程變更設計後，溝蓋工程部分之結算金額為 366萬6,
    758元《見原審卷第30頁及第32頁（即延平鄉公所簽呈及工
    程決算表第2頁）》
  (三)被上訴人就系爭工程之施作，並無品質瑕疵；有關系爭工程
    之決算均由上訴人為之（見本院卷第57頁至第58頁）。
  (四)兩造對於原審卷附延平鄉公所簽呈、工程價目詳細表第 2頁
    、系爭工程之決標紀錄、補充投標須知、工程決算表（見原
    審卷第30頁至第32頁、第54頁至第58頁）及上訴人於上訴審
    所提出系爭契約原本（含契約第 4條所列之附件，如施工規
    範及說明書等；均外放），均不爭執。
五、本件得心證之理由：
  (一)被上訴人受領系爭費用，非無法律上之原因，上訴人依民法
    第179條之規定請求被上訴人返還系爭費用為無理由。
    1.按無法律上之原因而受利益，致他人受損害者，應返還其
      利益。雖有法律上之原因，而其後已不存在者，亦同，民
      法第179 條固定有明文，惟該條所謂不當得利，係以當事
      人無法律上原因而受利益，致他方受損害者，為其成立要
      件。如當事人之受利益有其法律上之原因者且無致他方受
      有損害，自不生不當得利之問題。又主張不當得利請求權
      存在之當事人，對於不當得利請求權之成立要件應負舉證
      責任，而本件主張不當得利請求權者為上訴人，兩造間本
      有給付之原因關係存在（即系爭承攬契約，理由詳下所述
      ），如上訴人本於原因關係而給付，嗣再主張該給付並無
      法律上原因，自應就給付原因不存在之事實負舉證之責，
      若就此消極事實舉證困難所生之危險自應歸諸於上訴人，
      方符事理之平。換言之，上訴人必須證明被上訴人之受益
      為無法律上之原因及被上訴人因其給付而受有利益，始能
      獲得本院對其有利之認定。
    2.經查，上訴人與被上訴人分別給付與受領包含系爭費用在
      內之承攬報酬，均本於系爭承攬契約，上訴人並非無給付
      之目的，被上訴人亦非無受領之法律上原因，則被上訴人
      受領包含系爭費用在內之承攬報酬本係基於承攬人之地位
      而受領，自非無法律上之原因而受利益。又系爭工程業經
      上訴人驗收完成，並無品質瑕疵，且由上訴人自行辦理決
      算後，付款完畢等情，均為上訴人所不爭執，業如上揭四
      、(一)及(三)所述，是系爭費用乃上訴人按其自行決算結果所
      為之給付，而上訴人雖指稱被上訴人未租用泵浦車，然此
      業經被上訴人所否認，上訴人復未舉證證明被上訴人於系
      爭工程中未曾使用泵浦車之事實（理由詳下揭(二)、4.所述
      ），是亦難認以被上訴人係無法律上原因而受領系爭費用
      。故上訴人依不當得利請求權請求被上訴人返還係屬承攬
      報酬之系爭費用，尚非有據，並非可採。
  (二)被上訴人就系爭工程未有不完全給付之情形，上訴人依民法
    第227條之規定請求被上訴人賠償其損害，為無理由。
    1.按因可歸責於債務人之事由，致為不完全給付者，債權人
      得依關於給付遲延或給付不能之規定行使其權利。因不完
      全給付而生前項以外之損害者，債權人並得請求賠償，民
      法第227 條定有明文。而債務不履行，除消極不給付的債
      權侵害之「給付遲延」及「給付不能」外，尚包括積極的
      債權侵害之「不完全給付」，是項債務不履行，依民法第
      227條第1項規定，因可歸責於債務人之事由，致為不完全
      給付者，債權人固得依關於給付遲延或給付不能之規定行
      使其權利。惟該條所稱之不完全給付，係專就「瑕疵給付
      及加害給付」而為規範，必以契約成立前給付可能，嗣後
      給付內容不符合債務本旨，違反信義與衡平原則，而積極
      的債權侵害，始足稱之，是債權人依同條第 2項請求賠償
      ，自應以有可歸責於債務人所為之「瑕疵給付」或「加害
      給付」為前提，始足當之。次按當事人主張有利於己之事
      實者，就其事實有舉證之責任，民事訴訟法第277條復有
      明文。
    2.經查，本件兩造所爭執之系爭費用列屬系爭承攬契約中溝
      蓋工程，依系爭承攬契約之約定，被上訴人應就溝蓋工程
      有施作完成並交付與上訴人接管之義務，如施作方式未影
      響契約目的之達成，未使上訴人無法實現契約之利益，即
      難謂以被上訴人有給付義務之違反。換言之，由被上訴人
      所施作之溝蓋工程，如有未予完成、或有未符合契約約定
      之效用、或具有功能上之瑕疵等情形，方有所謂未依債之
      本旨而給付之情形，被上訴人始有不完全給付而應負民法
      第227 條債務不履行之責任，是上訴人依民法第227條第2
      項請求被上訴人賠償其損害，自應就可歸責於被上訴人之
      事由以致不完全給付（即瑕疵給付或加害給付）之事實及
      其因被上訴人之不完全給付而受有損害，負舉證之責。
    2.次查，兩造就系爭承攬契約所約定之系爭工程暨變更追加
      後之工程（含溝蓋工程），被上訴人均已施作完成，並無
      品質瑕疵，且已由上訴人於91年 1月14日驗收合格，並依
      上訴人自行辦理結算之結果，給付承攬報酬給被上訴人等
      情，此為兩造不爭之事實，業如上述，再從被上訴人提出
      工作物時，係由上訴人查驗確認，並已由上訴人接管使用
      迄今未有瑕疵等情以觀，當足以認定被上訴人業已依系爭
      承攬契約之約定完成系爭工程暨變更追加後之工程，且已
      符合債之本旨為給付。除非上訴人能另就其驗收過程無法
      檢查、或事後始能發現、或被上訴人有上揭工作物未完成
      、具有瑕疵、或未符合約定效用等情形加以舉證，否則被
      上訴人無庸就其已符合債之本旨之給付乙節再另為舉證，
      被上訴人已依債之本旨而為給付之事實，應堪予認定。
    3.再查，兩造對於系爭工程監工之約定，即系爭承攬契約第
      17條第6項第2款約明「甲方（即上訴人）工程司如發現乙
      方（被上訴人）工作品質不符合本契約之規定，或有不當
      措施將危及工程之安全時，得指示乙方限期改善或改正，
      或將不符規定之部分拆除重做，乙方逾期未辦妥時，得要
      求乙方局部或全部停工，至乙方辦妥並經甲方工程司認可
      方可復工，乙方均不得藉詞要求延展工期或補償」（見原
      審卷第18頁至第19頁），另第22條第3項第1款有關工程驗
      收又約明「…，在初驗或驗收時，初驗或驗收人員依施工
      規範確有必要開挖或拆除部分工作物以作檢驗時，乙方不
      得推諉拒絕，並應於事後負責免費恢復。…」（見原審卷
      第21頁），是由上開約定觀之，系爭承攬契約乃賦予上訴
      人於監工過程，得要求被上訴人改善、停工，甚至拆除重
      做，於驗收時又得開挖、拆除，即上訴人於被上訴人施作
      時，有監督之權限，驗收時又有詳加檢查之機會，由上述
      監工、驗收之程序之約定均在於保障系爭工程工作物之完
      成，足見系爭承攬契約之目的仍在於工作物之完成交付，
      縱有施工方法之約定，係在於確保工作物之品質，使上訴
      人就系爭承攬契約不待工作物交付，提前在工作物施工時
      ，即有先行介入監督之權限，因此，如有施工方法與契約
      不符時，上訴人若於監工時發現，即可以依上述約定要求
      改善、停工、重做，惟若上訴人監工過程未予指正，且經
      初驗、驗收無誤而受領後，應可認以被上訴人所施作之工
      作物已依系爭承攬契約約定施作完成並符合約定品質，已
      依債之本旨完成給付。此外，另由上訴人所出具系爭工程
      結算驗收證明書上驗收意見欄之記載以觀，無論初驗或複
      驗均記明「驗收結果，明視部分與竣工圖尚符隱密及無法
      丈量部份由監造人員負責並准予驗收」等語（見原審卷第
      58頁），益見本件被上訴人業已依債之本旨完成給付甚明
      ，尚難認以被上訴人有瑕疵給付或加害給付之情形。
    4.上訴人雖以系爭承攬契約所附工程價目詳細表及單價分析
      表有泵浦車租用乙項，被上訴人未租用即構成債務不履行
      云云，惟系爭承攬契約並無要求被上訴人「全程」使用泵
      浦車，此觀諸工程價目詳細表及單價分析表中有關泵浦車
      租用係採「一式計價」之方式即可自明。再者，依系爭承
      攬契約所附「預拌混凝土施工說明書」及「圖樣內容：既
      設水溝加蓋」工程書圖，並無應使用泵浦車之記載，是如
      被上訴人就溝蓋工程施作時交互使用泵浦車及混凝土運送
      車，亦難即認被上訴人係違反契約之約定，且依上訴人於
      原審所提出之照片，僅足以證明被上訴人於施工過程中曾
      部分使用混凝土運送車懸空滑落澆置，卻無法反推被上訴
      人施作期間未曾使用泵浦車之事實，上訴人徒憑施工過程
      中所拍攝之照片 3張（見原審卷第64頁至第65頁）即據此
      主張被上訴人未曾租用泵浦車，尚乏有據，難認可採。此
      外，泵浦車與混凝土運送車外觀不同，上訴人在被上訴人
      施工期間已派員在場監工，如被上訴人在應使用泵浦車澆
      置混凝土確未曾租用泵浦車，上訴人亦當知悉，卻於監工
      時不加異議或要求改善、重做，且溝蓋工程完工後並無品
      質不符之情形，並經上訴人驗收合格、辦理決算並給付報
      酬，驗收後又未發現工作物有何瑕疵，參諸上開說明，即
      無從認以被上訴人有不完全給付之情形。
    5.承上，上訴人依民法第227條第2項請求賠償，自應以其有
      該條所示「因不完全給付而生前項以外之損害者」，方符
      合該條項之要件，然上訴人未舉證證明被上訴人有不完全
      給付之情形，自難據以該條請求損害賠償。
六、綜上所述，上訴人主張依民法第179條不當得利及民法227條
    債務不履行損害賠償之規定，請求被上訴人返還不當得利或
    賠償因可歸責於被上訴人之不完全給付所生之損害，均為無
    理由，不應准許。原審為上訴人敗訴之判決，部分理由雖與
    本院不同，惟結論並無二致，經核與法並無不合，上訴意旨
    指摘原判決不當，求予廢棄改判，為無理由，應予駁回。
七、本件事證已臻明確，兩造其餘之攻擊或防禦方法及未經援用
    之證據，經本院斟酌後，認為均不足以影響本判決之結果，
    自無逐一詳予論駁之必要，併此敘明。
據上論結，本件上訴為無理由。依民事訴訟法第436條之1第 3項
、第449條第1項、2項、第78條，判決如主文。
中    華    民    國   100    年    11    月    9    日
                  民事第一庭  審判長法  官  李芳南
                                    法  官  陳世源
                                    法  官  楊憶忠
以上正本係照原本作成。
本判決不得上訴。
中    華    民    國   100    年    11    月    9     日
                                    書記官  林建成